【裁判字號】    98,上訴,344
【裁判日期】    980424
【裁判案由】    違反公司法
【裁判全文】
臺灣高等法院臺南分院刑事判決         98年度上訴字第344號
上  訴  人  臺灣臺南地方法院檢察署檢察官
被      告  乙○○
            甲○○
共 同  選
任 辯護人  賴鴻鳴  律師
           黃俊達  律師
           粘怡華  律師
上列上訴人因被告違反公司法案件，不服臺灣台南地方法院97年
度訴字第273號中華民國98年1月23日第一審判決（起訴案號：臺
灣台南地方法院檢察署96年度偵字第5238號），提起上訴，本院
判決如下：
    主  文
原判決撤銷。
乙○○、甲○○共同公司負責人，公司之股款，股東並未實際繳
納，而以申請文件表明收足，各處有期徒刑肆月，如易科罰金以
銀元參百元即新台幣玖百元折算壹日。均減為有期徒刑貳月，如
易科罰金，以銀元參百元即新台幣玖百元折算壹日。又共同公司
負責人，公司之股款，股東並未實際繳納，而以申請文件表明收
足，各處拘役伍拾日，如易科罰金以銀元參百元即新台幣玖百元
折算壹日，均減為拘役貳拾伍日，如易科罰金，以銀元參百元即
新台幣玖百元折算壹日。
    事  實
一、乙○○、甲○○夫妻，分別為梁鳴工業有限公司（下稱梁鳴
    公司）及南柏萬企業有限公司（下稱南柏萬公司）之實際負
    責人，梁鳴公司登記時，乙○○係董事為公司法上之公司負
    責人，甲○○為股東。
二、乙○○、甲○○基於共同之犯意，先於93年1月8日梁鳴公司
    設立登記前之92年12月23日，將梁鳴公司應收之股款新台幣
   （下同）2百萬元，存入第一商業銀行鹽水分行梁鳴公司籌備
    處之00000000000號帳戶內，但隨即於93年1月7日將2百萬元
    之全額領出，形同未實際繳納股款，而以資產負債表、存摺
    影本等申請文件表明收足，委託不知情之會計師陳茂卿依據
    不實之股款繳納證明（即存摺存款之記載）於業務上所查核
    製作之公司登記資本額查核報告書載明該公司額定資本2百
    萬元確實由各股東繳足，檢附上開文件向經濟部中部辦公室
    申請設立登記，經不知情之承辦人員為形式上審查後，認為
    符合規定，而於93年1月8日將此不實之事項登載於職務上所
    掌管之公司登記事項表等公文書上，而准予設立登記，足以
    生損害於經濟部對於公司設立管理之正確性。
三、乙○○、甲○○又以3萬元作為代價，商請梁鳴公司之作業
    員姜六明（未經起訴）登記擔任南柏萬公司之人頭董事，為
    南柏萬公司在公司法上之負責人，甲○○則登記為股東。二
    人另行起意而與知情之姜六明基於共同犯意，於94年9月30
    日南柏萬公司設立登記前之94年9月23日，雖先將該公司應
    受之股款50萬元（起訴書誤為5百萬元）存入上開銀行該公
    司籌備處之00000000000號帳戶內，但隨即於94年9月30日提
    領一空，形同未實際繳足股款，而以資產負債表、存摺影本
    等申請文件表明收足，委託不知情之會計師陳茂卿，依據不
    實之股款繳納證明（即存摺存款之記載）於業務上製作之查
    核報告書載明資本額確實由股東繳足，並檢附上開文件，向
    經濟部中部辦公室申請設立登記經不知情之承辦人員形式上
    審核後，於94年9月30日將此不實之事項登載於職務上所掌
    管之公司登記事項表等公文書上，而准予設立登記，足以生
    損害於經濟部對於公司設立管理之正確性。
四、案經雲林縣警察局移送台灣台南地方法院檢察署檢察官偵查
    起訴。
    理  由
一、訊據被告乙○○、甲○○對於梁鳴公司及南柏萬公司上開股
    款存提領之情形，梁鳴公司、南柏萬公司分別於93年1月8日
    及94年9月30日經經濟部中部辦公室准予設立登記，被告乙
    ○○、甲○○於梁鳴公司設立登記時分別係董事及股東，乙
    ○○係實際負責人。南柏萬公司設立登記時，被告甲○○係
    股東等事實，被告二人均供承不諱，且經經濟部檢送梁鳴公
    司及南柏萬公司資產負債表、存摺影本、委託書、會計師查
    核報告書、股東及股款明細表及公司設立登記表等影本在卷
    可憑（詳警卷）。被告二人雖均否認違反公司法或使公務員
    登載不實之犯行，並辯稱：南柏萬公司於設立登記時之實際
    負責人係姜六明，因梁鳴公司於設立時須添購設備定貨，始
    將2百萬元領出，南柏萬公司股款之存提領係姜六明所經手
    ，其二人並不知情，且二家公司均有正常營運，並非虛設公
    司，馮鈺慶、姜六明、吳明紅、曾盈靜及方崑正所陳並不實
    在等語。
二、經查：梁鳴公司於設立登記時被告乙○○及甲○○分別係董
    事及股東，並為被告二人所承認。梁鳴公司於94年8月1日變
    更登記後之董事即公司代表人雖為馮鈺慶（原名馮佳雄，所
    涉違反公司法部分，經檢察官處分不起訴），但被告甲○○
    仍為股東，有設立登記表及變更登記表可稽。證人即在梁鳴
    公司擔任包裝工作之曾盈靜證稱：係被告甲○○與其洽談至
    梁鳴公司工作。又南柏萬公司於設立登記時之董事及代表人
    固登記為姜六明。惟據姜六明於偵查中證稱：伊係在梁鳴公
    司擔任作業員，被告二人係其僱主，僱用其在梁鳴公司上班
    ，由被告甲○○對其面試，伊並不認識馮鈺慶，上班3個月
    後，被告二人即以3萬元做為代價，要其擔任南柏萬公司負
    責人，伊當時因經濟困難才答應，被告甲○○說辦好就給錢
    【按即辦好公司登記之意】（5238號偵查卷第129頁以下）
    。另受僱在南柏萬公司工作之吳明紅及方崑正於偵查中亦稱
    ：係被被告甲○○雇用，薪水亦係被告甲○○所給。吳明紅
    並稱：並不認識姜六明，被告乙○○在工廠裡面，走來走去
    等情（以上除姜六明以外，其他證人之陳述詳上開偵查卷第
    26頁以下）。按檢察官代表國家偵查犯罪，依法有訊問被告
    、證人之權。而實務運作時，偵查中檢察官向被告以外之人
    所取得之陳述，原則上均能遵守法律之規定，不致違法取供
    ，其可信性極高，故刑事訴訟法第159條之1第2項規定，被
    告以外之人，於偵查中向檢察官所為之陳述，除顯有不可信
    之情況者外，得為證據。證人曾盈靜、姜六明、吳明紅及方
    崑正，於偵查中向檢察官所為之陳述，並無顯有不可信之情
    況，依上開規定具有證據能力。且渠等均係受僱於被告二人
    之員工，與被告二人並無任何恩怨，衡情並無為虛偽陳述之
    必要（曾盈靜、姜六明、吳明紅及方崑正均經具結），是渠
    等所陳應屬實情。查被告乙○○、甲○○於梁鳴公司設立登
    記時分別係董事及股東，由被告甲○○面試（洽談）僱用曾
    盈靜、姜六明上班。姜六明並稱：被告二人係其在梁鳴公司
    工作之僱主，且以3萬元為代價要其擔任南柏萬公司設立登
    記時之人頭董事及代表人。並由被告甲○○負責支付吳明紅
    及方崑正在南柏萬公司工作之薪資，俱如上述。足見被告二
    人對於梁鳴公司及南柏萬公司之設立登記及業務經營均實際
    與聞其事。姜六明既同意被告二人以3萬元之代價，要其擔
    任南柏萬公司設立登記之人頭董事，自係明知在公司設立登
    記時並未實際繳納登記在其名義之出資額35萬元【該公司之
    其餘出資額15萬元，登記在股東即被告甲○○之名下】（詳
    警卷第62頁董事、股東名單），而與被告二人具有共同之故
    意。姜六明自己並無出資，自無提領出資額之情事，南柏萬
    公司之股款亦係被告二人所提領，應無疑義。
三、按公司法第9條第1項公司應收之股款，股東並未實際繳納，
    而以申請文件表明收足罪，立法之原意在防止虛設公司及防
    範經濟犯罪之發生，並貫徹資本確實原則及加強對於債權人
    之保護。故公司存續中，公司應設法維持與資本總額相當之
    財產，即應設法始終維持章程原定之資本額，以保障交易安
    全並維債權人之權益，為資本維持及資本不變原則，此與公
    司於設立登記後有無實際營運無關，更不得藉詞實際營運需
    用資金，而於設立登記前或於設立登記日即將股款提領一空
    。本件梁鳴公司於93年1月8日設立登記時及南柏萬公司於94
    年9月30日設立登記時並無股款，足見於設立登記時股東並
    未實際繳納，而僅在申請登記時形式上以申請文件表明收足
    甚明。被告二人所辯悉屬飾卸之詞，犯行堪以認定。
四、新舊法之比較：
    被告二人行為後，新刑法已於95年7月1日施行。依新刑法第
    2條第1項規定：行為後法律有變更者，適用行為時之法律，
    但行為後之法律有利於行為人者，適用最有利於行為人之法
    律。綜合下列與本案罪刑有關之一切情形，比較新舊法結果
    ，以被告二人行為後修正之刑法於被告二人有利：
（一）刑法第28條關於共犯之規定，將原條文「實施」修正為「
      實行」。原「實施」之概念包含陰謀、預備、著手及實行
      等各階段之行為。修正後僅共同實行犯罪之行為，始成立
      共同正犯。對於共同正犯之範圍已有限縮，排除陰謀犯或
      預備犯之共同正犯，共同正犯之範圍既有變動，自屬犯罪
      後法律有變更，而非僅文字之修正。依修正前後之規定，
      被告人均成立共同正犯，足見修正後之規定並未較有利於
      被告。
（二）新刑法另將第31條第1項之「實施」修正為「實行」，「
      共犯」修正為「正犯或共犯論」，並增訂「但得減輕其刑
      」。就非梁鳴公司負責人之被告甲○○，及在形式上非南
      柏萬公司負責人之被告二人而言，上開修正同在限縮共同
      正犯之範圍，且法院尚得裁量是否減輕，自以新法於被告
      二人有利，而應予適用。
（三）刑法第33條第5款有關罰金之最低數額部分，刑法分則編
      各罪所定罰金之貨幣單位原為銀元，修正前刑法第33條第
      5款規定：「罰金：1元以上」。而銀元與新台幣間之折算
      ，以銀元1元折算新台幣3元。修正後刑法第33條第5款則
      規定：「罰金：新台幣1000元以上，以百元計算之」，經
      比較新舊法之規定，修正前所定之罰金最低額較修正後低
      ，而有利於被告。
（四）刑法第41條第1項易科罰金之規定，新法規定以1千元、2
      千元或3千元折算1日。修正前則規定：以1元以上，3元以
      下折算1日。依當時有效施行之罰金罰鍰提高標準條例第2
      條之規定，就修正前刑法原定數額提高1百倍，折算1日結
      果，易科罰金之折算標準最高為銀元3百元即新台幣9百元
      ，最低為銀元1百元即新台幣3百元。則關於易科罰金之折
      算標準，自以修正前之規定，有利於被告，應適用行為時
      之法律。
（五）刑法第55條關於想像競合犯之規定，修正為：一行為而觸
      犯數罪名者，從一重處斷，但不得科以較輕罪名所定最輕
      本刑以下之刑。僅係法理之明文化，對於被告而言並無有
      利或不利之情形，不生比較問題。
五、核被告二人所為均犯公司法第9條第1項之罪及刑法第214條
    使公務員登載不實罪。關於梁鳴公司部分，被告甲○○雖非
    公司負責人，但與擔任董事依公司法第8條第1項規定為有限
    公司負責人之被告乙○○具有犯意聯絡及行為分擔，依刑法
    第31條第1項及第28條之規定為共同正犯。再關於南柏萬公
    司部分，被告二人在登記時雖非公司法第8條之公司負責人
    ，但其二人與明知擔任人頭董事，依公司法第8條第1項為有
    限公司負責人之姜六明互有犯意聯絡及行為分擔，依刑法第
    31條第1項及第28條之規定，與姜六明亦為共同正犯。被告
    二人利用不知情之會計師辦理公司登記，為間接正犯。所犯
    上開二罪，為想像競合犯，應依刑法第55條之規定，從公司
    法第9條第1項之規定處斷（最高法院96年度第7次刑事庭會
    議決議參照）。其二人先後二次違反公司法，時間已相隔1
    年8月之久，顯係分別起意，應分論併罰。使公務員登載不
    實部分雖未起訴，但因與違反公司法部分，係裁判上之一罪
    ，為起訴效力所及，本院並已當庭告知其罪名，自應一併審
    理。又被告二人均實際主導本件犯罪，不宜依新刑法第31條
    第1項但書之規定減輕其刑。
六、原審認上開公司形式上有繳足股款，為被告二人，無罪之諭
    知，尚有違誤，檢察官上訴指摘原判決不當，為有理由，應
    予撤銷改判。爰審酌上開二公司登記之股款一為2百萬元，
    一為50萬元，尚非屬鉅額資本，二人均否認犯罪等一切情狀
    ，就梁鳴公司部分各量處有期徒刑4月，另就南柏萬公司部
    分各量處拘役50日。又被告二人犯罪時間在中華民國96年4
    月24日以前，合乎中華民國96年罪犯減刑條例之規定，各減
    其宣告刑2分之1，及諭知易科罰金之折算標準。按法律應整
    體適用，不能割裂而分別適用有利之條文，係指與罪刑有關
    之本刑而言，不包括易刑處分，關於易刑處分仍應於比較後
    適用最有利於被告之法律（最高法院96年度台非字第85號判
    決參照），併予敘明。
據上論結，應依刑事訴訟法第369條第1項前段、第364條、第299
條第1項前段、公司法第9條第1項、刑法第11條、第2條第1項、
第214條、第28條、第31條第1項、第55條、修正前刑法第41條第
1項、中華民國96年罪犯減刑條例第2條第1項第3款、第7條、第9
條、廢止前罰金罰鍰提高標準條例第2條、刑法施行法第1條之1
判決如主文。
本案經檢察官范文豪到庭執行職務。
中    華    民    國    98    年    4     月    24    日
                  刑事第一庭  審判長法  官  黃崑宗
                                    法  官  蔡長林
                                    法  官  夏金郎
以上正本證明與原本無異。
如不服本判決應於收受送達後10日內向本院提出上訴書狀，其未
敘述上訴理由者，並得於提起上訴後10日內向本院補提理由書（
均須按他造當事人之人數附繕本）「切勿逕送上級法院」。
                                    書記官  戴淑敏
中    華    民    國    98    年    4     月    24    日
附錄：本判決論罪科刑法條
公司法第9條第1項
公司應收之股款，股東並未實際繳納，而以申請文件表明收足，
或股東雖已繳納而於登記後將股款發還股東，或任由股東收回者
，公司負責人各處5年以下有期徒刑、拘役或科或併科新臺幣50
萬元以上250萬元以下罰金。
中華民國刑法第214條（使公務員登載不實罪）
明知為不實之事項，而使公務員登載於職務上所掌之公文書，足
以生損害於公眾或他人者，處3年以下有期徒刑、拘役或5百元以
下罰金。


司法院資訊處製作；財團法人民間司法改革基金會備份。
